【裁判字號】    89,訴,13
【裁判日期】    891102
【裁判案由】    地價稅
【裁判全文】
臺中高等行政法院判決                          八十九年度訴字第一三號
                              .
    原      告  甲○○
    被      告  臺中縣稅捐稽徵處
    代 表   人  乙○○
    訴訟代理人  林純玉
                何能慧
                張彩媚
右當事人間因地價稅事件，原告不服財政部中華民國八十九年五月十日台財訴第00
00000000號再訴願決定，提起行政訴訟。本院判決如左︰
    主  文
原告之訴駁回。
訴訟費用由原告負擔。
    事  實
一、事實概要：
    原告所有台中縣大里市○○段八、一二六之一、一二六之五、一二六之六、一二
    九、一三○、一四一、一四二、一四五及三八五地號等十筆土地，均屬台中縣第
    九期（大里二期）市地重劃土地範圍；被告機關所屬大屯分處乃據台中縣政府函
    送「台中縣第九期（大里二期）市地重劃前後土地分配清冊」，經依土地稅減免
    規則第十七條規定其地價稅減半徵收，連同其他五筆未異議土地核定民國（下同
    ）八十六年地價稅共五九二七○三元，原告不服，申請復查，結果被告機關以系
    爭土地其中大忠段八、一一六之一、一一六之五、一二六之六、一二九、一三○
    、一四一、一四二、一四五號等九筆土地，於八十六年仍屬重劃期間，其土地不
    能為原來之使用而無收益者，符合土地稅減免規則第十七條全免規定；爰將八十
    六年地價稅共五九二七○三元予以撤銷，變更核定為一○二一○六元。對於前開
    同所第三八五號部分，被告機關以該筆土地之登記日期為八十五年十二月三十一
    日，而地籍測量、工程驗收、土地交接均在該日之前，乃認定重劃完成日為八十
    五年十二月三十一日，仍課徵地價稅之半數，原告仍不服，提起訴願、再訴願均
    遭駁回，遂向本院提起行政訴訟。
二、兩造聲明：
  (一)原告聲明：再訴願決定、訴願決定及原處分均撤銷。
  (二)被告聲明：如判決主文所示。
三、兩造之爭點：
    系爭台中縣大里市○○段第三八五號土地於八十五年十二月三十一日是否重劃完
    成？
    １、原告主張之理由：
        市地重劃實施辦法第四十四條第一項、第三項分別規定：「重劃土地資料
          由主管機關送由該管登記機關逕為辦理權利變更登記。」「依第一項逕為
          辦理權利變更登記完竣後，該管登記機關應通知土地所有權人於三十日內
          換領土地權利書狀，免收登記費及書狀費。」可知「逕為重劃土地辦理權
          利變更登記」及「通知土地所有權人換領土地權利書狀」為市地重劃所必
          須執行之二項必要工作。而該筆土地所有權狀之登錄登記日期為八十六年
          一月六日，且台中縣霧峰地政事務所直到八十六年一月十六日才以八十六
          霧一字地○○六九一一號函通知原告換領土地所有權狀，原告在此之前根
          本不知土地已可行使應有之權利，是該筆土地於八十六年間仍屬重劃期間
          。
        復查處分及一再訴願決定違反「重劃完成之日」之函釋意旨及有利納稅人
          之原則，實欠妥適。
        重劃完成應含換領權狀、核發市地重劃負擔總費用證明書，此為平均地權
          條例第六十七條及同條例施行細則第八十五條所規定。又同條例施行細則
          第八十八條規定地價之計算，應編造地價冊，並通知各宗土地所有權人及
          稅捐機關作為重劃後土地課徵地價稅及土地增值稅之依據。前開負擔總費
          用證明書之核發日期為八十六年三月十三日，依土地稅法施行細則第五十
          一條第二項之規定，在未核發該證明書前，由於無法正確計算增值稅，原
          告行使處分之權利即生障礙，故該筆土地於八十六年間仍屬重劃期間無誤
          。
    ２、被告主張之理由：
        市地重劃辦法第三條之一及第四十四條分別規定：「本辦法所稱重劃完成
          之日，係指地籍測量、土地登記、工程驗收、實地指界及交接土地等各項
          工作均完成之日」（按此為八十八年十月六日修正之條文）、「重劃土地
          辦竣地籍測量後，主管機關應將重劃前後土地分配清冊及重劃後土地分配
          圖等資料送由該管登記機關逕為辦理權利變更登記。．．．依第一項辦理
          登記完竣後，該管登記機關應通知土地所有權人於三十日內換領土地權利
          書狀，免收登記費及書狀費。」
        依據上開規定，重劃分配之土地由登記機關逕為辦理權利變更登記，並未
          規定必須於登記前事先通知土地所有權人後始得辦理，且登記機關於辦理
          登記完竣後，通知土地所有權人於三十日內換領土地權利書狀，此乃登記
          機關之作業程序。
        至於市地重劃負擔總費用證明書之核發，查平均地權條例施行細則第八十
          五條規定：「重劃分配土地公告確定後，應由主管機關按宗計算市地重劃
          負擔總費用，通知土地所有權人，並列冊檢送稅捐稽徵機關，作為抵扣土
          地漲價總額之依據。」，又查市地重劃辦法中尚無明文規定應於重劃完成
          之日前核發市地重劃負擔總費用證明書。按市地重劃辦法第三條之一業已
          明定重劃完成之日係指地籍測量、土地登記、工程驗收、實地指界及交接
          土地等各項工作均完成之日，並無原告所稱包括土地所有權書狀之換領及
          重劃負擔總費用證明書之核發程序。
        民法第七百五十八條規定：「不動產物權，依法律行為而取得、設定、喪
          失及變更者，非經登記，不生效力。」因不動產物權係採登記生效要件主
          義，縱地政機關於完成土地登記之日，尚未換發土地所有權狀，重劃主管
          機關尚未核發市地重劃負擔總費用證明書，亦無影響原告對其所有之糸爭
          土地之使用、收益、處分之權利。況行使處分非僅有買賣一途，尚包括各
          種事實行為。是其所訴各節既依法無據，本訴訟案為無理由，請依法駁回
          原告之訴。
    理  由
一、按「區段徵收或重劃地區內土地，於辦理期間致無法耕作或不能為原來之使用而
    無收益者，其地價稅全免；辦理完成後，自完成之日起其地價稅或田賦減半徵收
    二年」，為土地稅減免規則第十七條所明定。另財政部八十一年八月二十六日發
    布之市地重劃辦法第五條規定，重劃完成後之土地，由主管機關於重劃完成之日
    起三十日內列冊交該管稅捐稽徵機關依法徵免地價稅或田賦。其修正說明曾敘及
    ：「重劃完成係指地籍測量、土地登記、工程驗收、實地指界及交接土地等各項
    工作均完成，．．．」，嗣財政部乃據以發布八十七年七月十五日台財稅字第八
    七○四七三九八二號函釋：「土地稅減免規則第十七條後段所稱『完成之日』之
    認定，應以區段徵收或重劃之地籍測量、土地登記、工程驗收及土地交接等各項
    工作均完成之日為準。」又關於「登記完畢」之定義，土地登記規則第七條第一
    項明定：「土地權利經登記機關依本規則登記於登記簿，並校對完竣，加蓋登簿
    及校對人員名章後，為登記完畢。」合先敘明。
二、本件原告所有坐落台中縣大里市○○段三八五號土地，係屬台中縣第九期（大里
    二期）市地重劃土地範圍；被告機關所屬大屯分處乃據台中縣政府函送「台中縣
    第九期（大里二期）市地重劃前後土地分配清冊」，按土地稅減免規則第十七條
    規定其地價稅減半征收，原告不服，主張系爭土地八十六年才完成登記，八十六
    年仍屬重劃期間，應依法免徵該年度之地價稅等語。經查系爭土地重劃後之登記
    日期為八十五年十二月三十一日，地籍測量及土地交接工作之完成日期為八十五
    年十月十八日，工程驗收之完成日期為八十五年九月四日等情，有被告機關提出
    之系爭土地之土地登記簿謄本、及台中縣政府八十七年八月十八日八七府地劃字
    第二一○一四一號函、八十七年十月二十九日八七府地劃字第二八一四六一號函
    、八十七年十月十三日八七府地劃字第二六九一二○號函在卷可稽，原告對其真
    正並不爭執，均堪採信。揆諸前揭規定，自應認為系爭台中縣大里市○○段三八
    五號土地之重劃完成日期為八十五年十二月三十一日。
三、原告雖以其遲至八十六年一月間才取得系爭土地之所有權狀，同年三月十三日才
    取得市地重劃負擔總費用證明書，在此之前原告或不知已可行使權利，或設若處
    分該筆土地亦生障礙等情。按土地稅減免規則，係依土地稅法第六條規定，為發
    展經濟，促進土地利用，增進社會福利，而授權行政院訂定之減免標準。該規定
    是否合憲？是否符合法律授權之目的？申論如下：按憲法第十九條規定人民有依
    法律納稅之義務，所謂依法律納稅，兼指納稅及免稅之範圍，均應依法律之明文
    而言。惟法律條文適用時發生疑義者，主管機關自得為符合立法意旨之闡釋，司
    法院釋字第二六七號解釋敘述甚明。土地稅減免規則第十七條規定，除重劃期間
    地價稅全免外，自重劃完成之日起地價稅減半徵收二年。顯然其考量者不僅限於
    重劃期間，土地所有權人對土地之使用、收益、處分受到限制，因遭致之損失，
    更且兼及於重劃完成後兩年間，對於土地所有權人造成之不便。而該規則對於「
    重劃完成之日」之定義未有界定，依據前述說明，主管機關財政部自得加以闡釋
    。財政部八十七年七月十五日台財稅字第八七○四七三九八二號函釋謂：「土地
    稅減免規則第十七條後段所稱『完成之日』之認定，應以區段徵收或重劃之地籍
    測量、土地登記、工程驗收及土地交接等各項工作均完成之日為準。」此一釋示
    符合土地稅法之立法目的，復與民法土地權利變動時點之規定以及社會通念相符
    ，核無牴觸憲法或法律規定之情形，自應溯自前揭法令生效之日起有其適用。原
    告主張八十六年間未取得所有權狀前，其不知已可行使權利，未取得市地重劃負
    擔總費用證明書前，其處分土地亦生障礙云云，如前所述，訂定土地稅減免規則
    時均已考量在內，並規定地價稅自重劃完成之日起仍減半徵收兩年，原告此部分
    主張核以重劃完成之認定無關。從而，其主張八十五年十二月三十一日重劃仍未
    完成，八十六年度地價稅應全免乙節，核與法令規定不符，不足採取。原處分認
    定系爭土地於八十五年重劃完成，減半徵收該筆土地八十六年度之地價稅於法並
    無不合，一再訴願決定遞予維持，均無違誤，原告起訴意旨，核無理由，應予駁
    回。
據上論結，本件原告之訴為無理由，爰依行政訴訟法第九十八條第三項前段、第一百
九十五條第一項後段，判決如主文。
中    華    民    國     八十九      年      十一      月      二       日
                         臺中高等行政法院第 三 庭
                                   審 判 長 法 官 沈 水 元
                                            法 官 莊 金 昌
                                            法 官 許 金 釵
右正本證明與原本無異。
如不服本判決，應於收受本判決後二十日內以書狀敘述理由（須依對造人數提出繕本
），經由本院向最高行政法院提起上訴；如於本判決宣示或公告後送達前提起上訴者
，應於判決送達後二十日內補提上訴理由書（須附繕本）。
提起上訴應預繳送達用雙掛號郵票拾份（每份參拾肆元）。
中    華    民    國     八十九      年          十一  月      二       日
                                   法 院 書 記 官 李 孟 純


司法院資訊處製作；財團法人民間司法改革基金會備份。
